ACORDAO-COMPLETO-2455250

ACÓRDÃO 7949/2021 ATA 17/2021 - SEGUNDA CÂMARA

VISTOS, relatados e discutidos estes autos de tomada de contas especial instaurada pela Secretaria Especial de Políticas para as Mulheres, em desfavor do Governo do Estado do Pará e dos Srs. Fábio de Melo Figueiras e José Acreano Brasil Júnior, em razão de indícios de irregularidades no Convênio 107/2009,
ACORDAM os Ministros do Tribunal de Contas da União, reunidos em sessão da Segunda Câmara, diante das razões expostas pelo relator, em:
9.1. acolher parcialmente as alegações de defesa apresentadas pelo Governo do Estado do Pará e pelos senhores Fábio de Melo Figueiras e José Acreano Brasil Júnior;
9.2. julgar regulares com ressalva, com fundamento nos arts. 1º, inciso I; 16, inciso II; 18 e 23, inciso II, da Lei 8.443/92, as contas do Estado do Pará, de Fábio de Melo Figueiras e José Acreano Brasil Júnior, dando-se quitação aos responsáveis;
9.3. dar ciência deste Acórdão aos interessados e ao Ministério da Mulher, da Família e dos Direitos Humanos.

Tomada de Contas Especial instaurada em razão do desvio de finalidade na aplicação de recursos recebidos por meio do Convênio nº 107/2009 (Siafi/Siconv 717926.), celebrado com a então Secretaria Especial de Políticas para Mulheres.

Segunda Câmara

Entidades/órgãos do Governo do Estado do Pará.

3. Interessados/Responsáveis:
3.1. Interessado: Ministério da Justiça 
3.2. Responsáveis: Fábio de Melo Figueiras (XXX.010.512-XX); Governo do Estado do Pará (05.054.861/0001-76); José Acreano Brasil Júnior (XXX.385.402-XX).

13.1. Ministros presentes: Augusto Nardes (na Presidência), Aroldo Cedraz e Raimundo Carreiro (Relator).
13.2. Ministro-Substituto convocado: Augusto Sherman Cavalcanti.
13.3. Ministros-Substitutos presentes: Marcos Bemquerer Costa e André Luís de Carvalho.

RAIMUNDO CARREIRO

Reproduzo a seguir, com a ajustes de forma, a instrução da Secretaria de Controle Externo de Tomada de Contas Especial (peça 42) , ratificada pelo corpo diretivo da unidade (peças 43 e 44) , e, na sequência, o parecer do Ministério Público junto ao TCU, de lavra do douto Procurador Rodrigo Medeiros de Lima (peça 46) .
"INTRODUÇÃO
1.	Trata-se de tomada de contas especial (TCE) instaurada pelo então Ministério das Mulheres, da Igualdade Racial e dos Direitos Humanos/Secretaria Especial de Políticas para as Mulheres, em desfavor da Secretaria de Estado de Justiça e Direitos Humanos do Pará e dos Srs. Fábio de Melo Figueiras, José Acreano Brasil Júnior e Michell Mendes Durans da Silva, ex-Secretários de Estado de Justiça e Direitos Humanos do Pará, respectivamente, nos períodos de 19/8/2009 a 31/12/2010, 1/1/2011 a 31/12/2014 e 1/1/2015 a 7/6/2018 (peça 6) , em razão do desvio de finalidade na aplicação dos recursos recebidos por meio do Convênio 107/2009 (Siconv 717.926) , celebrado com a então Secretaria Especial de Políticas para as Mulheres.
HISTÓRICO 
Os presentes autos foram instruídos pela então Secex-PA (peça 15 e 19) , de cujas instruções se observa o histórico dos fatos tratados neste processo, a seguir sintetizados.
	O Convênio 107/2009-SPM (peça 2, p. 53-69) teve como concedente a Secretaria Especial de Políticas para as Mulheres/Presidência da República e como convenente a Secretaria de Estado de Justiça e Direitos Humanos do Pará - SEJUDH, representada no ato de celebração do ajuste em 29/12/2009 pelo Sr. Fábio Figueiras de Melo, com interveniência do Governo do Estado do Pará.
	O objeto do referido convênio foi "A ampliação e consolidação da rede de serviços especializados de atendimento às mulheres em situação de violência no Estado do Pará", conforme aprovação do Plano de Trabalho (peça 2, p. 19-26) anexado a estes autos (peça 7) .
	Para a execução do pacto foram previstos recursos no montante de R$ 1.994.000,00, sendo R$ 1.794.600,00 à conta do concedente e R$ 199.400,00 como contrapartida da convenente (Cláusula Terceira, Parágrafos Primeiro e Segundo do Termo de Convênio, à peça 2, p. 59-61) . O repasse à convenente se deu mediante as seguintes ordens bancárias (peça 2, p. 79) , conforme consignado no Relatório do Tomador de Contas (peça 2, p. 211-219) e extratos da conta corrente (peça 2, p. 169-171) :
	Ordem bancária
	Data da OB
	Data de Crédito
	Valor (R$) 

	10OB800173
	24/2/2010
	26/2/2010
	825.300,00

	10OB800174
	24/2/2010
	26/2/2010
	72.000,00

	100B801056
	30/6/2010
	5/7/2010
	300,00

	10OB801057
	30/6/2010
	5/7/2010
	825.000,00

	10OB801058
	30/6/2010
	5/7/2010
	72.000,00

	Total
	1.794.600,00

	Os recursos eram destinados à aquisição de equipamentos, material permanente e veículos para Centros de Referência de Atendimento às Mulheres em municípios das regiões de integração do Estado do Pará, bem como locação de imóveis para alguns desses centros. 	O convênio previa recursos para a compra de equipamentos e veículos para os Centros de Referência Maria do Pará nos Municípios de Abaetetuba (somente Veículo) , Xinguara, Capanema, Tucuruí e Santarém, além de recursos para locação de imóvel e aquisição de equipamentos e veículo para os Centros de Castanhal, Paragominas, Altamira, Itaituba, Jacundá e Marabá.
	O ajuste vigorou de 29/12/2009 a 24/2/2011, após ter sido prorrogado ex officio (peça 2, p. 81-83) , com prestação de contas para 30 dias após o término da vigência, conforme Cláusula Décima Segunda do Termo de Convênio assinado (peça 2, p. 65) . Posteriormente, a SPM informou à SEJUDH/PA que ela teria o prazo para apresentação da prestação de contas final postergado até 24/4/2011 (peça 2, p. 99) .
7.1		Em 7/12/2010 foram protocolados pedidos de prorrogação da vigência do referido convênio pelo prazo de 6 (seis) meses e de inclusão dos municípios de Ananindeua, Soure e Conceição do Araguaia, em substituição à Castanhal, Paragominas e Marabá (peça 2, p. 85-87) . 
7.2.	Porém, tendo em vista as restrições contidas no Sistema Siafi/Cauc do Estado do Pará, o pleito de prorrogação não foi atendido, sendo deferido o de substituição de municípios (peça 2, p. 89) . 
	Inicialmente, mediante Parecer produzido em 12/7/2011, no âmbito da Diretoria de Programas e Ações / SPM, houve manifestação, com base em documentação disponibilizada pelo Convenente, que a execução física do objeto do convênio foi realizada a contento (peça 2, p. 111) .
		Quanto à execução financeira, a SPM fez solicitações via notificação no Siconv de retificação da prestação de contas à SEJUDH (peça 2, p. 113-123) , e segundo consta nos autos houve respostas a elas naquele sistema.
	O Parecer Técnico de 1/4/2015 (peça 2, p. 127-133) , embora tenha observado que o Convenente inseriu no Siconv os relatórios de execução do objeto com vistas à prestação de contas final, onde se pôde verificar a consistência de informações relacionadas à execução do convênio em pauta, registra que a análise procedida naquele momento se restringia à avaliação dos resultados alcançados com a execução física e atingimento dos objetivos do convênio, conforme preceitua a Portaria Interministerial MPOG/MF/CGU 507, de 24/11/2011, eximindo-se, portanto, da competência daquela área técnica análises que importassem considerações de ordem financeira. 
10.1	Nesse sentido, quanto à execução do objeto, registrou que:
a) conquanto a concedente tenha repassado a totalidade do recurso acordado, R$ 1.794.600,00, o convenente executou somente 30% do objeto, conforme o Relatório Físico do Plano de Trabalho inserido no Siconv. Houve, ainda, a devolução de um saldo remanescente no valor de R$1.255.322,64, em função do não cumprimento de algumas metas conforme verificado no relatório físico do plano de trabalho;
b) durante o período de vigência o convenente entrou em inadimplência e a continuidade da execução foi requerida por meio de medida liminar. Apesar deste fato, o convenente não conseguiu finalizar a execução total do objeto; 
c) a meta aquisição de veículos para utilização nos serviços a serem implantados foi executada totalmente, entretanto o objetivo proposto não foi alcançado visto que não foram implantados todos os Centros de Referência acordados no plano de trabalho de modo que os veículos adquiridos não foram alocados nos serviços. Tal afirmação está comprovada no relatório físico do plano de trabalho inserido no Siconv.
10.2.	Ao final, concluiu que a meta aquisição de veículos, totalmente executada, não alcançou o objetivo de atuar nos serviços de enfrentamento e combate à violência contra as mulheres. Dessa forma, recomendou a devolução aos cofres públicos dos recursos correspondentes aos itens não adquiridos.
	Posteriormente, tal parecer foi retificado pelo Parecer de 16/10/2015 (peça 2, p. 135-141) , para se concluir que:
a) com base na análise da documentação que integra o processo físico e o Siconv, o Convenente executou parcialmente as metas propostas no Termo de Convênio. Entretanto, as ações parcialmente desenvolvidas não tiveram êxito quanto ao atendimento do objetivo proposto no projeto básico, qual seja: Ampliação e Consolidação da Rede de Serviços Especializados de Atendimento às Mulheres em Situação de Violência no Estado do Pará;
b) a meta aquisição de veículos foi totalmente executada, porém não alcançou o objetivo uma vez que os carros foram adquiridos, mas os centros de referência para os quais seriam destinados não foram implantados. Nesta situação, a utilização dos itens adquiridos em qualquer outra função caracteriza desvio de finalidade do bem adquirido;
c) a execução do objeto do Convênio 107/2009-SPM/PR foi ineficiente e deve ser totalmente indeferida.
	A SEJUDH foi notificada em 7/12/2015 via Siconv, contudo, não atendeu a obrigação de restituição dos recursos impugnados (peça 2, p. 143-145) , sendo em seguida autuado o processo de tomada de contas especial (peça 2, p. 147-148) .
	Segundo documentos de peça 2, p. 173-175, em 4/7/2011 a SEJUDH devolveu aos cofres da SPM (UG: 200021, Gestão: 0001) o valor de R$ 1.255.322,64.
	Em 26/4/2016 (peça 2, p. 205-207) , após exame da documentação de prestação de contas e tendo sido constatado o desvio de finalidade na execução do convênio (aquisição de equipamentos e veículos sem a implementação da política pública acordada por meio do convênio) , a SEJUDH foi notificada via Siconv para devolver até 15/04/2016 o valor atualizado de R$ 1.425.252,04 (resultado da atualização até 15/4/2016 dos valores transferidos, devidamente debitados do valor que já havia sido devolvido pelo SEJUDH em 4/7/2011 - peça 2, p. 177) . Na referida notificação, também foi comunicado que, caso não fosse providenciado o pagamento do débito junto à SPM no prazo de quinze dias, o processo de TCE seria encaminhado à CGU e TCU para as providências decorrentes.
		Em face do exposto, diante da inércia do convenente, o tomador de contas da Secretaria Especial de Políticas para as Mulheres/Ministério das Mulheres, da Igualdade Racial e dos Direitos Humanos, emitiu o Relatório de TCE 04/2016-SPM/PR (peça 2, p. 211-219) , de 11/5/2016, concluindo que os fatos apurados no processo demonstram a ocorrência de prejuízo ao erário, uma vez que a convenente adquiriu vários veículos e equipamentos com recursos do Convênio 107/2009-SPM/PR, mas, no entanto, não comprovou a utilização dos mesmos na finalidade acordada, ou seja, no fortalecimento do serviço de atendimento a mulheres em situação de violência, caracterizando desvio de finalidade, em conformidade com a alínea "b" do inciso II do art. 63 da Portaria Interministerial MPOG/MF/CGU 127/2008. 
	Assim, com base nos documentos anteriormente citados, constantes deste processo, o tomador de contas verificou que o dano ao Erário apurado foi de R$ 539.277,36 (valor original) , sob a responsabilidade solidária dos ex-Secretários de Estado de Justiça e Direitos Humanos do Pará, Fábio de Melo Figueiras, José Acreano Brasil Júnior e Michell Mendes Durans da Silva, e da Secretaria de Estado de Justiça e Direitos Humanos do Pará.
	A Secretaria de Controle Interno emitiu o Relatório 829/2016, de 30/6/2016 (peça 2, p. 233-237) , e Certificado de Auditoria (peça 2, p. 239) , ratificando as conclusões do tomador de contas quanto à caracterização do dano ao erário e certificou a irregularidade das contas dos responsáveis. O Parecer do Dirigente do Órgão de Controle Interno, de 30/6/2016, concluiu pela irregularidade das referidas contas (peça 2, p. 240) . 
	Nessa linha, o Pronunciamento Ministerial (peça 2, p. 250-252) atestou haver tomado conhecimento do Relatório e Certificado de Auditoria, do Parecer do Dirigente do Controle Interno e opinou pela irregularidade das contas do responsável.
Na instrução precedente (peça 15) , a então Secex-PA realizou exame técnico registrando, entre outras, as informações a seguir sintetizadas.
Segundo o exame realizado no âmbito da SPM, não houve o alcance do objetivo do convênio referente à "Ampliação e Consolidação da Rede de Serviços Especializados de Atendimento às Mulheres em Situação de Violência no Estado do Pará".
Do plano de trabalho proposto, segundo documentos de despesas, relatórios de prestação de contas e extratos da conta específica inseridos no Siconv (peças 2, p. 157, 9-12) , há informação da execução de algumas etapas previstas, notadamente aquelas referentes à aquisição de equipamentos e veículos e locação de 2 imóveis, contudo, não há evidências da implantação dos centros de atendimento às mulheres.
Confrontando os documentos do Siconv com os extratos de contas corrente, foram pagos com recursos do convênio o montante de R$ 703.662,86 (R$ 701.154,66 em 2010, na gestão do Sr. Fábio Melo Figueiras, e R$ 2.508,20 em 2011, na gestão do Sr. José Acreano Brasil Júnior) .
Do valor total gasto, segundo Relatório de Bens Adquiridos, o montante de R$ 665.247,45 foi utilizado para aquisição de veículos, equipamentos e móveis. O valor total de R$ 472.800,00 foi utilizado na compra de 6 veículos utilitários Ford Ranger, com emplacamento realizado no Detran/PA para a SEJUDH. O valor total de R$ 192.447,45 foi utilizado para adquirir equipamentos de informática (computadores, condicionadores de ar, equipamentos de áudio e vídeo, móveis e outros itens) . Somado ao valor de R$ 2.508,20, utilizado fora da vigência do convênio, verifica-se que o montante de R$ 194.955,65 foi utilizado para adquirir esses bens. Cumpre observar que no citado relatório não consta aquele referente ao valor de R$ 2.508,20, pois foi adquirido em 12/4/2011, fora da vigência do convênio.
Ainda de acordo com aquele relatório, o montante de R$ 35.907,21 foi utilizado para a locação de 2 imóveis (meses de junho/2010 a agosto/2010, no município de Itaituba/PA, e de 3/3/2010 a 3/3/2011, no município de Ananindeua/PA) .
A vigência do convênio e prazo de prestação de contas ocorreram no período de gestão dos ex-Secretários de Estado de Justiça e Direitos Humanos Fábio de Melo Figueiras e José Acreano Brasil Júnior, que, respectivamente, exerceram o cargo nos períodos de 19/8/2009 a 31/12/2010 e 1/1/2011 a 31/12/2014.
Pela análise da documentação carreada aos autos e demais elementos de convicção, não se vislumbra, até o momento, a possibilidade de responsabilização solidária do Sr. Michell Mendes Durans da Silva, tendo em vista que a execução, o prazo para apresentação da prestação de contas e os demais atos ensejadores deste processo de TCE não ocorreram durante sua gestão.
A responsabilidade solidária recai sobre os Srs. Fábio de Melo Figueiras e José Acreano Brasil Júnior, respectivamente, ex-Secretários de Estado de Justiça e Direitos Humanos do Pará, nos períodos de 19/8/2009 a 31/12/2010 e 1/1/2011 a 31/12/2014.
Quanto ao Sr. Fábio de Melo Figueiras verifica-se que ele não tomou medidas suficientes para que os recursos do convênio fossem correta e tempestivamente utilizados na finalidade prevista no convênio. 
Sobre o Sr. José Acreano Brasil Júnior recai a responsabilidade por não ter tomado medidas suficientes para que houvesse a continuidade das ações acordadas por meio do convênio e iniciadas na gestão anterior, bem como não prestou contas dos recursos do convênio correta e tempestivamente.
Considerando que há indícios que a SEJUDH tenha se beneficiado dos recursos federais recebidos no âmbito do Convênio 107/2009-SPM, com fulcro na Decisão Normativa/TCU 57/2004, há elementos para se responsabilizar solidariamente a Secretaria de Estado de Justiça e Direitos Humanos-SEJUDH do Estado do Pará.
Quanto ao valor impugnado, o Relatório do Tomador de Contas Especial registra que, como não houve a comprovação da utilização dos veículos e equipamentos adquiridos com recursos do convênio no atendimento a mulheres em situação de violência, infere-se que o dano ao erário seja equivalente ao valor total repassado à convenente. Tal valor deve ser abatido da devolução do saldo do convênio, no valor de R$ 1.255.322,64, realizada no dia 4/7/2011. A glosa imputada também abrange os recursos que foram utilizados na locação de imóveis, visto que, conforme conclusões dos pareceres no âmbito interno desta TCE, não houve o alcance do objetivo do convênio.
Quanto à responsabilização, registra-se que na análise realizada na instrução precedente (peça 15) , a partir da documentação carreada aos autos e demais elementos de convicção, entendeu-se por excluir da lide, quando da proposta de mérito, o Sr. Michell Mendes Durans da Silva, pelos motivos já expostos anteriormente nesta instrução. Todavia, como o responsável não foi alcançado pela citação ora em exame, entende-se que sua exclusão do polo passivo destas contas nos Sistemas do Tribunal (e-TCU) poderia já ter ocorrido, o que foi realizado nesta data. Também, em face do despacho do Chefe de Gabinete do então Relator deste processo (Ministro José Múcio - peça 17) , que indicou que deveria contar o Governo do Estado do Pará no lugar da Secretaria de Estado de Justiça e Direitos Humanos do Pará - SEJUDH quando da citação, uma vez que esta é órgão estadual desprovido de personalidade jurídica, aquela Secretaria não fora alcançada pela medida preliminar suscitada, o que acarretou igualmente sua exclusão naquele sistema nesta oportunidade.
Logo, após anuência do corpo dirigente da unidade técnica (peças 16 e 20) , e despacho do então Relator (peça 17) , procedeu-se à citação dos responsáveis.
EXAME TÉCNICO
	Foram realizadas as citações do Governo do Estado do Pará (CNPJ 05.054.861/0001-76) , Fábio de Melo Figueiras (CPF XXX.010.512-XX) e José Acreano Brasil Júnior (CPF XXX.385.402-XX) , nos seguintes termos:	
Irregularidade
não comprovação da boa e regular aplicação dos recursos federais recebidos da Secretaria Especial de Políticas para as Mulheres/Ministério da Justiça e Cidadania, no âmbito do Convênio 109/2009, em face do desvio de finalidade na aplicação dos seus recursos.
A tabela a seguir retrata os expedientes, pedidos de prorrogação do prazo para atendimento, bem como respostas às citações e demais comunicações, com referência à localização daqueles elementos no processo:	
	Responsável
	Ofício/AR
	Prorrogação de prazo
	Resposta

	Governo do Estado do Pará
	Ofício 451/2019-TCU/SEC-PA e AR (peças 22 e 25) 
	peças 32 e 36
	peça 34

	Fábio de Melo Figueiras
	Ofício 403/2019-TCU/SEC-PA e AR (peças 24 e 26) 
	peças 29 e 36
	peça 39

	José Acreano Brasil Júnior
	Ofício 404/2019-TCU/SEC-PA e AR (peça 23) 
	peças 27 e 36
	peça 38

	Regularmente citados, conforme despacho de conclusão das comunicações processuais (Peça 40) , todos os responsáveis apresentaram defesa. 
Defesa do Governo do Estado do Pará
O Governo do Estado do Pará apresentou em sua defesa cópia de diversos documentos. A seguir, discrimina-se informações contidas nesses relatórios:
- Relatórios de sensibilização e capacitação para profissionais dos serviços dessa rede, relativos a ações em 2013 nos municípios do Pará (11 - Capanema; 8 - Jacundá; 4 - Santarém; 14 - Tucurui-PA; 16 - Xinguara; 5 - Itaituba; 3 - Ananindeua; p. 4-142) ;
- Relatório de Execução do convênio, de abril/2019, indicando o seguinte (p. 143-145; 153-) :
a) a meta (de nº 2) foi parcialmente alcançada, com a aquisição de seis veículos tipo picape (aos municípios de Jacundá, Tucuruí, Xinguara, Ananindeua, Capanema e Itaituba) , no montante de R$ 472.800,00, e de móveis e equipamentos para cinco centros de referência "Maria do Pará" (aos municípios de Jacundá, Santarém, Tucuruí, Ananindeua e Itaituba) , pelo montante de R$ 194.955,65, perfazendo um total de R$ 667.755,65, com saldo dos recursos devolvido;
b) a meta (de nº 1) foi parcialmente alcançada, com aluguel de somente três meses para implantação e implementação do Centro de Referência Especializado "Maria do Pará" nos municípios de Jacundá, Itaituba e Ananindeua (justificou que por desistência da proprietária do imóvel, a própria prefeitura assumiu a responsabilidade de locação e custeio de um novo imóvel, dando prosseguimento às atividades no município) , no montante de R$ 30 mil, e saldo correspondente de R$ 114 mil; 
c) os bens foram integralmente repassados aos municípios supramencionados, e em anexo encontra-se cópia de documentos que comprovam a efetiva funcionalidade dos Centros de Referência Especializados em Atendimento às Mulheres em Situação de Violência "Maria do Pará", e a relação de bens adquiridos e enviados para os respectivos municípios beneficiados com a Implantação e Implementação, com seus devidos registros no sistema de controle de Patrimônio da convenente SEJUDH;
- Registro fotográfico com legenda indicando serem relativos àqueles municípios citados acima (com exceção do município de Tucuruí) : duas fotos de cada, parte com imagens pouco visíveis, supostamente de fachadas dos imóveis e/ou veículo, sem especificá-los devidamente) (p. 146-149; 158-161) ;
- Relatórios de bens para conferência e/ou bens cedidos, indicando como fonte o Sistema de Patrimônio Mobiliário do Estado do Pará, relativos aos centros de Ananindeua, Itaituba, Tucuruí, Santarém, Jacundá e Capanema (móveis de escritório, ar-condicionados, televisores, equipamentos de informática, entre outros) (p. 150-152, 162-165; 168-177, 180-199) , não indicando data da movimentação/cessão, apenas situação em abril/2019;
- Fichas de movimentação de veículo, indicando cessão em 2013 ao município de Xinguara (p. 166-167, 178-179) .
Defesa do Sr. José Acreano Brasil Júnior
O responsável apresentou, por intermédio de seu procurador, suas alegações de defesa (peça 38) .
Do arrazoado apresentado, observa-se que a defesa se limitou a asseverar que a gestão do convênio atendeu aos normativos legais correlatos; que não existiu omissão no dever de prestar contas, tendo as impropriedades nelas sido causadas pela negativa da prorrogação do prazo de execução do convênio; que não ocorreu má gestão dos recursos, desvio de valores, má-fé ou dolo genérico, mas sim uma dificuldade administrativa pela negativa em prorrogar o convênio; que além da inexistência de dolo ou culpa e da ação antijurídica, também não se verifica o nexo de causalidade, pois não se faz possível comprovar que os atos praticados pelo defendente tenham gerado qualquer dano à Administração. Em parte da defesa, também fez considerações acerca de ajuste distinto (Convênio 20/2012 - Siafi) ao convênio em exame, sem conexão com a irregularidade a ele imputada. 
Requer, ao final, o reconhecimento da inexistência (a) da omissão no dever de prestar contas e (b) de irregularidade na aplicação dos recursos. 
Defesa do Sr. Fábio de Melo Figueiras
	O responsável apresentou, por intermédio de seu procurador, suas alegações de defesa (peça 39) . 
Em sede preliminar, o arrazoado apresentado alega que a gestão do convênio atendeu aos normativos legais correlatos; que agiu de forma zelosa e diligente, e além da inexistência de dolo ou culpa e da ação antijurídica, também não se verifica o nexo de causalidade, pois não se faz possível comprovar que os atos praticados pelo defendente tenham gerado qualquer dano à Administração; e que houve prescrição da pretensão punitiva, tendo-se por parâmetro a prescrição quinquenal prevista na Lei 9.873/1999, já que exerceu o cargo de Secretário de Estado no período de 20/8/2009 a 31/12/2010 e sua citação ocorreu apenas em 20/3/2019, 9 anos após a suposta prática dos atos inquinados.  
Quanto ao mérito, informa que praticou todos os atos legais e exigíveis para a execução do convênio, não lhe sendo exigível a prática de atos relacionados à prestação de contas do convênio, já que não estava mais à frente da Secretaria de Justiça e Direitos Humanos do Estado do Pará quando do início do período para a realização da referida prestação. Ao descrever a cronologia dos fatos, destaca, em suma, que o convênio foi por ele assinado em 29/12/2009 e vigeu até 24/2/2011, com prazo de prestação de contas tendo sido postergado até 24/4/2011.  
Alega que durante sua gestão (2009/2010) houve os pleitos para alteração do plano de trabalho, no tocante a alteração de municípios (retirada dos municípios de Castanhal, Paragominas e Marabá para a inclusão de Ananindeua, Soure e Conceição do Araguaia) , que foi autorizada pelo Concedente em 14/12/10, e de prorrogação do prazo de vigência do convênio, mas negada pelo repassador apenas em 28/2/2011, já na gestão do seu sucessor.
Informa, ainda, que para executar a maior parte do objeto celebrado no convênio a SEJUDH/PA firmou diversos subconvênios com entidades municipais beneficiadas com o objeto do contrato, ou seja, com prefeituras municipais (alega ter solicitado cópia desses documentos à atual administração daquela secretaria, mas ainda não obteve resposta) . Havia previsão expressa na cláusula segunda, inciso II, do termo de convênio que autorizava a execução indireta do objeto do convênio (possibilidade prevista também no art. 72 da Lei 8.666/1999 e art. 40 da Portaria Interministerial 127/2008) , auferindo assim plena legitimidade a realização dos subconvênios com outras entidades para fins de execução do objeto, e assim o defendente o fez.
Aduz o defendente que tão somente efetuou o subconveniamento com vistas ao pleno atingimento do interesse público. Desta forma coube integralmente às entidades executoras dos subconvênios a gerência dos recursos financeiros, evidenciando assim a ausência da prática de atos de execução sobre os recursos do convênio, não lhe sendo imputável atos perpetrados pelos indivíduos que efetivamente praticaram as ações de gerência sobre o convênio.
Por derradeiro, alega que o objeto do convênio foi atingido em grande parte, principalmente pelo fato de que, enquanto gestor da pasta, o convênio/programa se manteve em execução, sendo encerrado em gestão ulterior que preferiu por não dar continuidade ao mesmo e devolver os recursos sobressalentes, elemento que afasta a responsabilização do defendente e, principalmente, descaracteriza a alegação de suposta não comprovação da boa e regular aplicação dos recursos públicos federais.
Requer, por fim, a sua exclusão do rol de responsáveis solidários e, na impossibilidade dessa medida, que seja efetuado lançamento de medida razoável e proporcional à sua parcela de ingerência no convênio.
Análise
Os elementos carreados aos autos pelos defendentes não lograram êxito em afastar a irregularidade fulcral que ensejou a instauração destas contas especial, ou seja, na ocorrência de prejuízo ao erário, uma vez que a convenente adquiriu vários veículos e equipamentos com recursos do Convênio 107/2009-SPM/PR, mas não comprovou a utilização dos mesmos na finalidade acordada, ou seja, no fortalecimento do serviço de atendimento a mulheres em situação de violência, caracterizando desvio de finalidade.
O objeto do referido convênio foi "A ampliação e consolidação da rede de serviços especializados de atendimento às mulheres em situação de violência no Estado do Pará", cujo plano de trabalho (já considerando a alteração de três municípios com anuência do concedente) previu as ações abaixo (peças 2, p. 53-69, e 7) , mas sendo executado apenas parcialmente o objeto (35%) , segundo análise do órgão concedente (Parecer de 16/10/2015 - peça 2, p. 135-141) e relatórios de prestação de contas do convenente (peças 8-11) , sobre os quais a instrução precedente se deteve. Tais informações foram ratificadas pelos elementos trazidos nas defesas e/ou não foram contestadas. A tabela a seguir retrata a situação: 
	Plano de Trabalho
	Valor (R$) 
	Executado
	Valor (R$) 

	Meta 1 - Locação dos Centros de Referência Maria do Pará nos municípios de Ananindeua, Soure, Conceição do Araguaia, Itaituba, Jacundá e Altamira (6 unidades, no período de 12 meses, R$ 24 mil cada) .
	144.000,00 (só recursos federais) 
	Meta 1 - Locação dos Centros de Referência Maria do Pará nos municípios de Itaituba/PA (meses de junho/2010 a agosto/2010) e de Ananindeua (3/3/2010 a 3/3/2011) .
	35.907,21
 (só recursos federais) 

	Meta 2 - Aquisição de veículos (10 por R$ 95 mil cada, e 1 por R$ 50 mil, totalizando R$ 1 milhão) e equipamentos permanentes (descrição de móveis de escritório, ar-condicionado, aparelhos de TV e equipamentos de informática, entre outros, no montante de R$ 850 mil) para aqueles Centros nos municípios de Ananindeua, Soure, Conceição do Araguaia, Itaituba, Jacundá, Altamira, Capanema, Santarém, Xinguara, Tucuruí e Abaetutuba (este último contemplado com veículo) 
	1.850.000,00 (sendo 1.650.000,00 de recursos federais) 
	Meta 2 - R$ 472.800,00 foi utilizado na compra de 6 veículos utilitários Ford Ranger, com emplacamento realizado no Detran/PA para a SEJUDH. R$ 194.955,65 foi utilizado para adquirir equipamentos de informática (computadores, condicionadores de ar, equipamentos de áudio e vídeo, móveis e outros itens) 
	667.755,65 (só recursos federais) 

	Total
	1.994.000,00
		703.662,86

Notas: 
1 - há algumas inconsistências de dados entre os relatórios, mas se considerou o conjunto dos elementos (a partir do registrado na instrução inicial destes autos - peça 15) . Assim, a despesa total com locação foi ajustada de R$ 30 mil para R$ 35.907,21; também se considerou na despesa de bens o valor de R$ 2.508,20, utilizado fora da vigência do convênio, mas com anuência do concedente) ;
2 - segundo informações nos autos e registradas na instrução precedente, diferença dos recursos não utilizados foi restituída aos cofres da União. Confrontando os documentos do Siconv com os extratos de contas corrente, foram pagos com recursos do convênio o montante de R$ 703.662,86 (R$ 701.154,66 em 2010, na gestão do Sr. Fábio Melo Figueiras, e R$ 2.508,20 em 2011, na gestão do Sr. José Acreano Brasil Júnior) .
Não há questionamentos nos autos acerca de irregularidade e/ou impropriedade sobre a parcela que fora executada do objeto, mas sim quanto ao fato de que essa parcela do objeto não alcançou o objetivo de atuar nos serviços de enfrentamento e combate à violência contra as mulheres naqueles municípios. Esperava-se que, no período em que vigeu o convênio - de 29/12/2009 a 24/2/2011, a partir dos recursos federais repassados - em fevereiro e junho de 2010, as ações realizadas efetivamente alcançassem a finalidade prevista. 
No entanto, o órgão repassador deixou assente (Parecer de 16/10/2015 - peça 2, p. 135-141) que as ações parcialmente desenvolvidas não tiveram êxito quanto ao atendimento do objetivo proposto no projeto básico, qual seja: Ampliação e Consolidação da Rede de Serviços Especializados de Atendimento às Mulheres em Situação de Violência no Estado do Pará. Parte do objeto foi executada, mas os centros de referência para os quais seriam destinados não foram implantados. Nesta situação, a utilização dos itens adquiridos em qualquer outra função caracteriza desvio de finalidade do bem contraído, constatado o desvio de finalidade na execução do convênio (locação de imóveis e aquisição de equipamentos e veículos sem a implementação da política pública acordada por meio do convênio) . 
Apenas o Governo do Estado encaminhou elementos com vistas a comprovar o funcionamento destes Centros, mas eles não possuem esse condão, seja pela insuficiência de provas, seja pela inadequação. Relatórios de sensibilização e capacitação para profissionais, por ele confeccionado, indica ações em 2013, mais de dois anos após a vigência do ajuste. Os poucos registros fotográficos (de veículo e/ou fachada de imóvel) são incompletos e inapropriados para tal desiderato. Assim como os relatórios de bens para conferência e/ou bens cedidos e as fichas de movimentação de veículo, que não abrangem tudo o que fora executado e refletem apenas que tais bens estão sob a propriedade e/ou posse do Governo do Estado do Pará, tendo por fonte seu próprio Sistema de Patrimônio Mobiliário.
Logo, considerando que a funcionalidade, no período de vigência do convênio (12/2009 a 2/2011) , dos Centros de Referência Especializados em Atendimento às Mulheres em Situação de Violência "Maria do Pará", nos municípios previstos no plano de trabalho do convênio, não ficou comprovada, tem-se que a parcela executada não atendeu aos objetivos do convênio, cabendo a devolução aos cofres federais dos valores correspondentes (que foram objeto da citação - valores repassados deduzidos dos valores já restituídos) . 
Quanto à responsabilização pelo ressarcimento acima, cabe evidenciar que a jurisprudência do TCU é no sentido de que, comprovado que o estado, o Distrito Federal, o município ou entidade a eles vinculada se beneficiou pela aplicação irregular, com desvio de finalidade, dos recursos recebidos mediante convênio, o ente federado será condenado ao pagamento do débito, podendo ainda o agente público responsável ser condenado solidariamente pelo débito e apenado com multa (Acórdão 1157/2008-TCU-Plenário, relatado pelo Ministro Augusto Sherman) . Transcreve-se trecho do Voto condutor dessa deliberação:
18. Nesse sentido, esclareço que este Tribunal regulamentou, por meio da Decisão Normativa 57/2004, as hipóteses de responsabilização direta dos Estados, Municípios e Distrito Federal, nos casos que se tratem de transferências de recursos públicos federais, determinando-se, às unidades técnico-executivas competentes pelo procedimento, a verificação da existência de indícios de que os entes da federação se beneficiaram com a aplicação irregular dos recursos. Somente nessa hipótese, ou seja, quando se verifica que o ente tenha se beneficiado com a aplicação irregular, o Tribunal, ao proferir o julgamento de mérito, tem condições de condenar diretamente o Estado, o Distrito Federal ou o município, ou a entidade de sua administração, ao pagamento do débito, podendo, ainda, nessa hipótese, condenar solidariamente o agente público responsável pela irregularidade e/ou cominar-lhe multa.
Entende-se que, no presente caso, restou demonstrado nos autos que o ente federado se beneficiou com o emprego irregular das verbas públicas transferidas, já que o próprio Estado do Pará informou sobre a incorporação dos bens adquiridos (veículos/equipamentos representaram 95% do gasto) pelo convênio sob apreço em seu Sistema de Patrimônio, razão pela qual deve ressarcir o dano causado aos cofres públicos federais.
Cabe, ainda, analisar se essa responsabilidade pelo ressarcimento alcança, neste caso, os gestores do convênio que foram citados, quais sejam, os Srs. Fábio de Melo Figueiras e José Acreano Brasil Júnior, ex-Secretários de Estado de Justiça e Direitos Humanos do Pará. Passa-se, a seguir, ao exame dos argumentos das suas defesas à luz dos elementos contidos nos autos.
A questão preliminar suscitada refere-se à possível prescrição da pretensão punitiva do TCU, tendo-se por parâmetro a prescrição quinquenal prevista na Lei 9.873/1999. Para avaliar a questão da persecução sancionatória por parte do TCU, no Supremo Tribunal Federal, ao tratar da controvérsia do prazo prescricional de multa aplicada pelo TCU, dada a lacuna da Lei 8.443/1992, prevaleceu o entendimento de que "A prescrição da pretensão punitiva do TCU é regulada integralmente pela Lei nº  9.873/1999, seja em razão da interpretação correta e da aplicação direta desta lei, seja por analogia. (...) " (STF. 1ª Turma. MS 32.201. Rel. Min. Roberto Barroso. Dje 7/8/2017. Trânsito em julgado em 11/11/2017) .
Todavia, em que pese a decisão proferida sinalize o entendimento daquela Turma julgadora, seu alcance detém efeito inter partes, não vinculante e sem eficácia erga omnes (Acórdão 2861/2018-TCU-Plenário, relatado pelo Ministro Augusto Sherman) . Assim, o TCU continua a aplicar o prazo decenal, conforme o incidente de uniformização de jurisprudência (Acórdão 1441/2016-TCU-Plenário, Rel. Min. Walton Alencar Rodrigues) , e no presente caso não houve a referida prescrição, conforme será abordado adiante nesta instrução, já que não atingido o lapso temporal de 10 anos entre os fatos geradores e o ato que autorizou a citação.
Quanto ao mérito, os argumentos de ambas as defesas não elidem a irregularidade tratada nestes autos (desvio de finalidade - da parcela executada, com o não atingimento dos objetivos conveniados) . Asseveraram que a gestão do convênio atendeu aos normativos legais correlatos simplesmente, sem a demonstração cabal dessa alegação. 
Na maior parte da vigência do convênio, o Sr. Fábio esteve à frente da pasta estadual (convenente) , executando a maior parte das despesas (compra de veículos e equipamentos, e pagamento de aluguéis) , além de ter sido o signatário do ajuste. Durante sua gestão (2009/2010) , houve os pleitos para alteração do plano de trabalho, no tocante a alteração de municípios, e de prorrogação do prazo de vigência do convênio. Mesmo considerando sua alegação de que o pleito pela prorrogação de prazo (realizado no final da sua gestão) tenha sido negado (em 28/2/2011) já na gestão do seu sucessor, há que se considerar que ele, com recursos federais repassados - em fevereiro e junho de 2010, teve todo o exercício de 2010 para executar o objeto conveniado, cujo prazo inicial estimado para realização era de doze meses (houve prorrogação "de ofício" para 24/2/2011) , e não o fez. 
Se houve dificuldade administrativa interna para a execução da totalidade do objeto do convênio, a ele cabia a adoção de medidas suficientes para que os recursos do convênio fossem correta e tempestivamente utilizados na finalidade prevista no convênio, o que não ocorreu. Ainda que para a execução da maior parte do objeto celebrado no convênio a SEJUDH/PA tenha firmado diversos subconvênios com entidades municipais beneficiadas, como por ele alegado, a suposta "delegação" não exime a responsabilidade da convenente, e, por conseguinte, dos seus gestores à época, sendo descabida sua alegação de que "coube integralmente às entidades executoras dos subconvênios a gerência dos recursos financeiros, evidenciando assim a ausência da prática de atos de execução sobre os recursos do convênio, não lhe sendo imputável atos perpetrados pelos indivíduos que efetivamente praticaram as ações de gerência sobre o convênio", fato este sequer comprovado.
O Sr. José, que o sucedeu na pasta, também não adotou medidas suficientes para que houvesse a continuidade das ações do convênio (na sua gestão, houve apenas o pagamento de uma despesa) , bem como não prestou contas dos recursos do convênio correta e tempestivamente (há informação de que ele promoveu a devolução do saldo da conta específica do convênio em 4/7/11, complementou a prestação de contas por duas ocasiões, mas, no entanto, não a reenviou para análise da concedente. O status do convênio permaneceu como prestação de contas em complementação até 2015) , conforme apontamento contido no Relatório do Tomador de Contas Especial. Alegou dificuldade administrativa pela negativa do concedente em prorrogar o prazo do convênio, mas não comprovou sua impossibilidade em adotar as referidas medidas. 
Por outro lado, considerando que os bens adquiridos com os recursos federais transferidos passaram a integrar o patrimônio do Estado do Pará, ao que indica os elementos dos autos, e não se visualiza nenhum indício de que os ex-gestores possam ter se locupletado ou se beneficiado dos recursos transferidos, entende-se que a medida mais razoável e proporcional às suas condutas (não adoção de medidas suficientes para que os recursos do convênio fossem correta e tempestivamente utilizados na finalidade prevista no convênio, ou não adoção de medidas suficientes para que houvesse a continuidade das ações na finalidade do convênio) seria o julgamento pela irregularidade de suas contas, com a aplicação da multa prevista no art. 58, inciso I, sem atribuir-lhes a responsabilidade solidária pelo débito.
Nesse sentido, a responsabilidade pelo ressarcimento do débito apurado nestas contas recai apenas sobre o ente público. Quanto ao exame da boa-fé em relação ao Governo do Estado do Pará, cumpre registrar que não se permite avaliar a boa-fé, quer subjetiva ou objetiva, por se tratar de pessoa jurídica. Nessas situações, tem decidido o Tribunal pela aplicação do § 3º do art. 202 do Regimento Interno/TCU, concedendo novo e improrrogável para recolhimento do débito. 
A impossibilidade de se aferir a boa-fé de ente público beneficiado por transferências voluntárias justifica a fixação de novo e improrrogável prazo para o recolhimento do débito quando sua defesa for rejeitada, conforme esposado na jurisprudência do Tribunal, como no Acórdão 10060/2015-TCU-Segunda Câmara, relatado pelo Ministro Raimundo Carreiro. 
Em sendo assim, como não se pode avaliar a boa-fé de pessoa jurídica, é o caso de se fixar novo e improrrogável prazo para que o Estado do Pará (CNPJ 05.054.861/0001-76) efetue e comprove, perante este Tribunal, o recolhimento da quantia devida aos cofres do Tesouro Nacional.
Propor-se-á, também, rejeitar as alegações de defesa de todos os responsáveis, e julgar, desde já, irregulares as contas dos ex-gestores Fábio de Melo Figueiras (CPF XXX.010.512-XX) e José Acreano Brasil Júnior (CPF XXX.385.402-XX) , aplicando-lhes a multa prevista no art. 58, inciso I. 
Prescrição da Pretensão Punitiva
	Nos moldes do Acórdão 1441/2016-TCU-Plenário (da relatoria do Ministro Benjamin Zymler) , referente a incidente de uniformização de jurisprudência, restou assente que a pretensão punitiva do TCU se subordina ao prazo geral de prescrição de dez anos indicado no art. 205 do Código Civil, contado a partir da data da ocorrência da irregularidade sancionada, nos termos do art. 189, inciso I, do Código Civil.
	Conforme verificado, não tendo transcorrido mais de dez anos entre a prática dos atos questionados, ocorrida em 26/2/2010 (data do primeiro repasse federal) , e o ato ordenatório da citação dos responsáveis, praticado em dezembro/2018 (peça 17) , não restou configurada a prescrição da pretensão punitiva, razão pela qual se propõe a multa prevista nos arts. 19, caput, e 57 da Lei 8.443/1992.
CONCLUSÃO
	O dano ao erário apurado nesta TCE configurou-se pela não comprovação da boa e regular aplicação dos recursos federais recebidos da Secretaria Especial de Políticas para as Mulheres/Ministério da Justiça e Cidadania, no âmbito do Convênio 107/2009-SPM/PR, em face do desvio de finalidade na aplicação da referida verba, uma vez que a convenente adquiriu vários veículos e equipamentos com esse dinheiro federal, mas não comprovou a utilização dos bens na finalidade acordada, ou seja, no fortalecimento do serviço de atendimento a mulheres em situação de violência.
Regularmente citados, os responsáveis apresentaram alegações de defesa, que, em face da análise promovida, devem ser rejeitadas por serem improcedentes e incapazes de elidir a irregularidade e condutas apontadas nas citações (itens 34-68 desta instrução) .
	A jurisprudência deste Tribunal sedimentou entendimento de que, tratando-se de processos relativos ao controle financeiro da Administração Pública, tais como o que ora se examina, a boa-fé não pode ser presumida, mas deve ser demonstrada e comprovada a partir dos elementos que integram os autos. Tal interpretação decorre da compreensão de que, na fiscalização dos gastos públicos, privilegia-se a inversão do ônus da prova, pois cabe ao gestor comprovar a boa aplicação dos dinheiros e valores públicos sob sua responsabilidade.
	Nesse contexto, e após o exame dos elementos apresentados como alegações de defesa, não há como vislumbrar boa-fé na conduta dos ex-gestores, Fábio de Melo Figueiras (CPF XXX.010.512-XX) e José Acreano Brasil Júnior (CPF XXX.385.402-XX) , já que não foram noticiados atos ou fatos atenuantes que pudessem demonstrar uma atitude zelosa e diligente dos responsáveis na gestão da coisa pública.
	Considerando que não há elementos para que se possa efetivamente aferir e reconhecer a ocorrência de boa-fé na conduta desses responsáveis, pode este Tribunal, desde logo, proferir o julgamento de mérito pela irregularidade das contas, conforme nos termos dos §§ 2º e 6º do art. 202 do Regimento Interno do TCU (Acórdão 2064/2011-TCU-Primeira Câmara, Relator Ubiratan Aguiar; 6.182/2011-TCU-1ª Câmara, Relator Weber de Oliveira; 4.072/2010-TCU-1ª Câmara, Relator Valmir Campelo; 1.189/2009-TCU-1ª Câmara, Relator Marcos Bemquerer; 731/2008-TCU-Plenário, Relator Aroldo Cedraz) .
Por outro lado, em virtude da presunção de boa-fé que milita em favor do Ente Público, e considerando ainda que os recursos se reverteram em seu benefício, justifica-se a proposta para que seja fixado novo e improrrogável prazo de quinze dias para que o Estado do Pará (CNPJ 05.054.861/0001-76) comprove, perante o Tribunal, o ressarcimento do débito a ele imputado.
Não se propôs atribuir débito solidário àqueles gestores, considerando também que não se visualiza nenhum indício de que eles possam ter se locupletado ou se beneficiado dos recursos transferidos. Todavia, pelas suas condutas indicadas, propõe-se o julgamento pela irregularidade de suas contas, com a aplicação da multa prevista no art. 58, inciso I.
PROPOSTA DE ENCAMINHAMENTO
	Ante o exposto, submetem-se os autos à apreciação, para envio ao Ministério Público junto ao TCU, e posterior encaminhamento ao Gabinete do Exmo. Sr. Ministro-Relator Raimundo Carreiro, com a seguinte proposta:
2.1. rejeitar as alegações de defesa apresentadas pelo Governo do Estado do Pará (CNPJ 05.054.861/0001-76) e pelos senhores Fábio de Melo Figueiras (CPF XXX.010.512-XX) e José Acreano Brasil Júnior (CPF XXX.385.402-XX) ;
2.2. julgar irregulares as contas dos senhores Fábio de Melo Figueiras (CPF XXX.010.512-XX) e José Acreano Brasil Júnior (CPF XXX.385.402-XX) , nos termos dos arts. 1º, inciso I, 16, inciso III, alínea "b" da Lei 8.443/1992 c/c os arts. 19, parágrafo único, e 23, inciso III, da mesma Lei, ante a aplicação dos recursos federais em finalidade distinta daquela prevista nas normas que regulamentam a aplicação dos recursos repassados, aplicando-lhes a multa prevista no art. 58, inciso I, do referido diploma legal;
2.3. autorizar, desde logo, o pagamento das multas em até 36 (trinta e seis) parcelas mensais e consecutivas, nos termos do art. 217 do Regimento Interno, caso solicitado pelos responsáveis, fixando-se o vencimento da primeira parcela em quinze dias, a contar do recebimento da notificação, e o das demais a cada trinta dias, devendo incidir sobre cada parcela, os encargos legais devidos, na forma prevista na legislação em vigor; 
2.4. alertar os responsáveis de que a falta de comprovação do recolhimento de qualquer parcela importará o vencimento antecipado do saldo devedor, nos termos do § 2º do art. 217 do Regimento Interno deste Tribunal;
2.5. fixar novo e improrrogável prazo de 15 (quinze) dias, a contar da notificação, com fundamento no art. 12, §§ 1º e 2º, da Lei 8.443/92 e art. 202, §§ 3ª, 4º e 5º, do Regimento Interno, para que o Governo do Estado do Pará (CNPJ 05.054.861/0001-76) efetue e comprove, perante este Tribunal, o recolhimento das quantias a seguir especificadas aos cofres do Tesouro Nacional, atualizada monetariamente a partir das datas indicadas até a data do efetivo recolhimento, na forma prevista na legislação em vigor;
	DATA DA OCORRÊNCIA
	VALOR ORIGINAL (R$) 
	CRÉDITO/DÉBITO

	26/2/2010
	825.300,00
	D

	26/2/2010
	72.000,00
	D

	5/7/2010
	300,00
	D

	5/7/2010
	825.000,00
	D

	5/7/2010
	72.000,00
	D

	4/7/2011
	1.255.322,64
	C

          Valor atualizado sem juros até 27/1/2020: R$ 1.093.323,29 (peça 41) 
2.6. autorizar, desde logo, o pagamento da dívida do Estado do Pará em até 36 (trinta e seis) parcelas mensais e consecutivas, nos termos do art. 217 do Regimento Interno, caso solicitado, fixando-se o vencimento da primeira parcela em quinze dias, a contar do recebimento da notificação, e o das demais a cada trinta dias, devendo incidir sobre cada parcela, os encargos legais devidos, na forma prevista na legislação em vigor; 
2.7. alertar ao Governo do Estado do Pará (CNPJ 05.054.861/0001-76) que a falta de comprovação do recolhimento de qualquer parcela importará o vencimento antecipado do saldo devedor, nos termos do § 2º do art. 217 do Regimento Interno deste Tribunal;
2.8. cientificar o Governo do Estado do Pará (CNPJ 05.054.861/0001-76) de que a liquidação tempestiva do débito atualizado monetariamente saneará o processo e permitirá que as respectivas contas sejam julgadas regulares com ressalva, dando-lhe quitação, nos termos do § 4º do art. 202 do Regimento Interno do TCU, ao passo que a ausência dessa liquidação tempestiva levará ao julgamento pela irregularidade das contas, com imputação de débito a ser atualizado monetariamente e acrescido de juros moratórios nos termos do art. 19 da Lei 8.443, de 1992, e da legislação específica que rege a matéria;
2.9. 	encaminhar cópia do Acórdão que vier a ser proferido ao Ministério da Mulher, da Família e dos Direitos Humanos e aos responsáveis, para ciência, informando que a presente deliberação, acompanhada do Relatório e do Voto que a fundamentam, está disponível para a consulta no endereço www.tcu.gov.br/acordaos, além de esclarecer que, caso requerido, o TCU poderá fornecer sem custos as correspondentes cópias, de forma impressa."
*** Parecer do MPTCU ***
"Diante do exposto nos autos, o Ministério Público de Contas da União concorda com o encaminhamento sugerido pela SecexTCE (peças 42-44) , sem prejuízo de tecer comentários adicionais a respeito da questão preliminar suscitada pela defesa do Sr. Fábio de Melo Figueiras a respeito da incidência da prescrição quinquenal da pretensão punitiva do TCU.
Nesse sentido, torna-se relevante avaliar eventuais reflexos, neste processo, do julgamento proferido em 17/4/2020 pelo STF no âmbito do referido tema.
Ao julgar o mérito do Tema 899 de repercussão geral, tendo como leading case o RE 636.886, no qual se discutia o alcance da regra estabelecida no art. 37, § 5º, da Constituição Federal, relativamente a pretensões executórias fundadas em decisões condenatórias de Tribunal de Contas, foi fixada a seguinte tese, nos termos do voto do Ministro Alexandre de Moraes, relator do RE, cujo entendimento foi seguido pelos demais ministros da Corte Suprema: "É prescritível a pretensão de ressarcimento ao erário fundada em decisão de Tribunal de Contas".
A partir da leitura do voto proferido pelo Ministro Alexandre de Moraes, este membro do Ministério Público compreende que a decisão do STF não trata diretamente do andamento de TCEs no âmbito da Corte de Contas. Há que se diferenciar o âmbito de atuação do TCU - que representa, no raciocínio ora apresentado, os demais Tribunais de Contas de todas as esferas de governo - dos demais órgãos estatais que, após a formação do título executivo extrajudicial, exercerão a pretensão executória em juízo, como a Advocacia-Geral da União (AGU) (responsável pela cobrança de multas e débitos a serem recolhidos aos cofres da União, bem como de autarquias e fundações públicas federais) e os órgãos jurídicos próprios de entidades da Administração indireta que deles dispõem (a exemplo das sociedades de economia mista, empresas públicas e conselhos de classe) .
De todo modo, é possível constatar, à vista dos votos consignados no referido julgamento, que a interpretação conferida pela Corte Suprema à matéria constitucional, quanto à inteligência do art. 37, § 5º, da Constituição Federal, é a da prescritibilidade, como regra, da pretensão de ressarcimento ao erário. Segundo constou do item 2 da ementa do acórdão, somente seriam imprescritíveis "as ações de ressarcimento ao erário fundadas na prática de ato de improbidade administrativa doloso tipificado na Lei de Improbidade Administrativa - Lei 8.429/1992" (grifo nosso) , conforme tese anteriormente definida na apreciação do Tema 897.
O prazo prescricional quinquenal adotado pelo Ministro Alexandre de Moraes, no julgamento do RE 636.886, por sua vez, guarda relação mais específica com a execução judicial de dívida ativa e decorre da aplicação da legislação federal infraconstitucional ao caso concreto sob análise pelo STF, extrapolando, assim, a matéria constitucional ali apreciada sob a sistemática da repercussão geral, não se revestindo do mesmo alcance ultra partes. Ademais, à vista dos demais votos lançados, observa-se que não há sequer uma opinião jurídica uníssona entre os ministros daquela Corte a respeito do cômputo do prazo de prescrição no âmbito do controle externo.
O processo de contas, de caráter não judicial, não se confunde com a execução judicial que pode ser deflagrada a partir do título executivo extrajudicial caracterizado pela decisão proferida pelo Tribunal de Contas, não podendo lhe ser transpostas, sem qualquer ponderação, as regras de prescrição que se aplicam à segunda.
Nesse sentido, ainda que nos pareça necessária a adequação da jurisprudência do TCU à tese fixada pelo STF no Tema 899, no sentido de incorporar o entendimento da prescritibilidade da pretensão ressarcitória, em revisão do entendimento consagrado na Súmula TCU 282, não nos parece adequada a pronta transposição do prazo prescricional aplicado pelo Ministro Alexandre de Morais, naquele caso concreto, à execução judicial, para a pretensão condenatória exercida por meio do processo de contas.
Assim, em coerência com o entendimento consolidado da Corte de Contas quanto à incidência do prazo geral de prescrição do art. 205 do Código Civil, de dez anos, à falta de norma específica, às sanções de sua competência, entendemos que o mesmo pode ser estendido, por iguais razões, para a pretensão condenatória de fins ressarcitórios exercida no âmbito do processo de contas.
No caso em exame, não ocorreu a prescrição decenal, uma vez que a data da prestação de contas final da avença ocorreu em 24/3/2011 (peça 2, p. 65) e o ato de ordenação das citações e audiências ocorreram em 18/12/2019 (peça 17) . 
Diante do exposto, este representante do Ministério Público de Contas da União manifesta-se de acordo com as propostas convergentes da SecexTCE, nos termos contidos nas peças 42-44, acrescendo à proposta a autorização para que se ultime a cobrança judicial das dívidas referentes às multas que se propõe aplicar aos responsáveis mencionados no item 78.2 da proposta de encaminhamento (peça 42, p. 13) , caso não atendidas as notificações, na forma do disposto no art. 28, inciso II, da Lei nº 8.443/92."
	É o Relatório.

8.1. José Acreano Brasil (1717/OAB-PA), representando José Acreano Brasil Júnior.  
8.2. Thiago Alves de Sousa (55096/OAB-DF), Marluzi Bárbara Kussler Mácola, (65110/OAB-DF) e outros, representando Fábio de Melo Figueiras.

Procurador Rodrigo Medeiros de Lima e Lucas Rocha Furtado (manifestação oral).

TOMADA DE CONTAS ESPECIAL. CONVÊNIO. EXECUÇÃO PARCIAL DO OBJETO. ENTREGA DE ETAPA ÚTIL COM APROVEITAMENTO EFETIVO PELA COMUNIDADE. CONTAS REGULARES COM RESSALVA. CIÊNCIA AOS INTERESSADOS.

TOMADA DE CONTAS ESPECIAL (TCE)

Secretaria de Controle Externo de Tomada de Contas Especial (SecexTCE).

Trago à apreciação deste Colegiado estes autos que cuidam de TCE instaurada pelo então Ministério das Mulheres, da Igualdade Racial e dos Direitos Humanos/Secretaria Especial de Políticas para as Mulheres, em desfavor da Secretaria de Estado de Justiça e Direitos Humanos do Pará e dos Srs. Fábio de Melo Figueiras e José Acreano Brasil Júnior, ex-Secretários de Estado de Justiça e Direitos Humanos do Pará, em razão de suposto desvio de finalidade na aplicação dos recursos recebidos por meio do Convênio 107/2009 (Siconv 717.926) . O referido Termo de Convênio foi assinado em 29/12/2009, com vigência de 1 ano, e tinha por objeto a ampliação e consolidação da rede de serviços especializados de atendimento às mulheres em situação de violência no Estado (peça 2, p. 53-69) .
2.	Previamente, a Secretaria de Controle Externo no Estado do Pará atuou na presente TCE (peças 15 e 16) , propondo a citação em solidariedade da Secretaria de Estado de Justiça e Direitos Humanos do Pará e dos Srs. Fábio de Melo Figueiras e José Acreano Brasil Júnior, devido à não comprovação da boa e regular aplicação dos recursos federais recebidos à conta do Convênio 107/2009. As citações foram autorizadas pelo Gabinete do então relator, Ministro José Múcio Monteiro, por meio de Despacho juntado à peça 17.
3.	 Regularmente citados, o Governo do Estado do Pará e os dois ex-gestores apresentaram alegações de defesa, colacionadas às peças 34, 38 e 39 dos autos. 
4.	Em instrução de mérito de pareceres convergentes (peças 42 a 44) , a Secretaria de Controle Externo de Tomadas de Contas Especial (SecexTCE) apontou a ocorrência de desvio de finalidade na aplicação dos recursos do Convênio, uma vez que o convenente adquiriu veículos e equipamentos com a verba recebida, mas não comprovou a utilização dos bens na finalidade acordada, ou seja, no fortalecimento do serviço de atendimento a mulheres em situação de violência.
5.	A unidade técnica propôs a irregularidade das contas dos responsáveis, com a imputação de débito ao ente estadual, no valor original de R$ 539.277,36, bem como a aplicação da multa prevista no art. 58, inciso I do RITCU aos ex-Secretários de Justiça e Direitos Humanos do Estado do Pará.
6.	O douto representante do Ministério Público de Contas manifestou concordância com a proposta ofertada pela Secex-TCE, alvitrando também o encaminhamento das dívidas referentes às multas dos responsáveis para cobrança judicial, caso não atendidas as notificações.
7.	Realizado o breve introito, passo a deliberar.
8.	De início, registro que há indicativo nos autos de que os recursos do Convênio 107/2009 foram empregados para locação de imóveis nos municípios de Itaituba e Ananindeua (R$ 35.907,21) , aquisição de veículos utilitários (R$ 472.800,00) e aquisição de equipamentos de informática e mobiliário (R$ 194.955,65) . Destaco ainda que, do montante repassado de R$ 1.794.600,00 em 2010, R$ 1.255.322,64 foram restituídos ao erário via GRU em 4/7/2011 (peça 2, p. 157-173, peças 8, 10 e 11) .
9.	Constato, portanto, que houve execução física compatível com o volume de recursos federais utilizados. Ressalto a existência de pedido de prorrogação da avença pelo prazo de seis meses, formulado pela Secretaria Estadual de Justiça e Direitos Humanos do Pará, em 29/11/2010 (peça 2, p. 85) , entretanto o pedido não foi deferido, tendo a vigência do Convênio sido prorrogada de ofício pela Secretaria de Políticas para as Mulheres da Presidência da República até 24/2/2011, para compensar o retardo na execução do repasse inicial (peça 2, p. 89) . 
10.	No caso concreto, ante a documentação carreada aos autos, considero que a aquisição de bens duráveis efetivamente contribuiu para o fortalecimento da rede de atendimento às mulheres expostas a situações de violência em municípios paraenses, ainda que de forma parcial. Conforme consta na resposta apresentada pela Procuradoria do Estado, há registro de funcionamento de Centros de Referência para atendimento de mulheres em situação de violência "Centros Maria do Pará", nas cidades de Tucuruí, Ananindeua, Itaituba, Jacundá, Capanema, Abaetetuba, Xinguara e Santarém, com a cessão de mobiliário e de veículos da Secretaria de Estado de Justiça e Direitos Humanos para diferentes Municípios (peça 34, p. 146-199) . 
11.	Dentre as justificativas apresentadas pelos gestores para o não atingimento do objetivo integral do Convênio, entendo pertinente a alegação de que o sucesso da iniciativa dependia também das administrações municipais. Tal situação pode ter ocasionado dificuldades operacionais e atrasos na implementação do programa de trabalho, particularmente após a desistências de algumas cidades em receber os Centros de Referência (Castanhal, Paragominas e Marabá) (peça 39, p. 11) . 
12.	Não obstante, verifico que os recursos foram empregados de forma racional e compatível com as necessidades da época, priorizando-se a aquisição de mobiliário e de veículos, possivelmente face à carência de pessoal especializado para a mobilização dos postos de atendimento às mulheres em situação de violência.
13.	Esse entendimento é corroborado pela constatação de que, em 2013, a Secretaria de Justiça e Direitos Humanos do Pará realizou cursos de capacitação para profissionais da Rede de atendimento às mulheres em situação de violência, em diversas cidades, conforme relatórios juntados aos autos (peça 34, p. 4-142) . Verifico que, em cada Município beneficiado com a ação, dezenas de pessoas participaram das atividades, assim como diferentes instituições locais. 
14.	A realização das indigitadas ações de capacitação pressupõe a estruturação anterior dos Centros de Atendimento, razão pela qual considero não haver dano ao Erário a requerer reparação pelo ente estadual no presente caso. Face à constatação de que os recursos repassados no Convênio 107/2009 foram efetivamente empregados para a consecução do objetivo proposto - ampliar e consolidar a rede de serviços especializados de atendimento às mulheres em situação de violência - e tendo ocorrido o seu efetivo aproveitamento pela comunidade, deixo de acompanhar a proposta de julgamento pela irregularidade das contas.
15.	Quanto à conduta dos ex-secretários estaduais, entendo que os gestores atuaram dentro dos limites da competência do cargo e conforme as informações de que dispunham, cabendo apenas a ressalva pelo fato do Convênio não ter chegado ao término programado. Contudo, cabe lembrar que houve a devolução de cerca de 70% do total repassado e os valores dos bens adquiridos são compatíveis com as previsões orçamentárias. 
16.	A jurisprudência predominante do TCU é pacífica no sentido de que não se imputa débito à parcela de Convênio executada e com potencial de destinação útil à sociedade, situação que se amolda ao presente caso. Nesse sentido são os Acórdão 1814/2012-TCU-Segunda Câmara, Relator Min. Augusto Nardes e 4.447/2014-TCU-2ª Câmara, Relator Ministro Marcos Bemquerer Costa.
17.	Por fim, destaco que a violência contra a mulher é um mal que precisa ser prevenido e combatido de forma sistemática em todos os níveis de Governo. Nesse sentido, reforço a necessidade de convergência de esforços dos entes públicos para que as políticas de enfrentamento tenham êxito.
18.	Ante o exposto, divirjo da proposta da SecexTCE e do Ministério Público de Contas, e Voto para que o Colegiado adote a minuta de Acórdão que ora apresento.
TCU, Sala das Sessões Ministro Luciano Brandão Alves de Souza, em 25 de maio de 2021.
RAIMUNDO CARREIRO 
Relator